臺灣高等法院臺中分院刑事判決
110年度金上訴字第1194號
上  訴  人  臺灣苗栗地方檢察署檢察官
被      告  彭湘晴



上列上訴人因被告加重詐欺等案件，不服臺灣苗栗地方法院109
年度訴字第539號中華民國110年3月10日第一審刑事判決（起訴
案號：臺灣苗栗地方檢察署109年度偵字第4936號），提起上訴
，本院判決如下：
    主  文
上訴駁回。
    理  由
一、公訴意旨略以：被告彭湘晴可預見提供金融帳戶予不相識之
    人使用，足供他人作為財產犯罪及掩飾詐欺取財犯罪所得之
    工具，竟仍基於詐欺取財及掩飾犯罪所得去向之不確定故意
    ，於民國109 年6 月29日某時許，以LINE通訊軟體將其申辦
    之中華郵政股份有限公司帳號00000000000000號帳戶（下稱
    本案帳戶）之存摺、提款卡及密碼告知予詐欺集團成員。詐
    欺集團成員取得本案帳戶上開資料後，即與被告共同基於詐
    欺取財之犯意聯絡，由詐欺集團成員於109 年7 月1 日中午
    12時34分許，致電告訴人洪涵霈佯稱係其友人「惠玲」，需
    借款應急為由，致告訴人陷於錯誤，遂於同日中午12時44分
    許，在臺中市大甲區第一商業銀行大甲分行匯款新臺幣（下
    同）49萬元至本案帳戶內。被告再依詐欺集團成員指示，於
    同日下午2 時3 分許，至苗栗縣○○鎮○○路000 號「竹南照南
    郵局」臨櫃提領34萬元，及於同日下午2 時12分、16分、19
    分許，在該郵局自動櫃員機分別提領6 萬元、6 萬元、3 萬
    元後，先抽取5 千元為報酬，再將其餘485,000 元交付予姓
    名年籍均不詳而LINE暱稱「蕭智榮」之成年男子。因認被告
    涉犯刑法第339 條之4 第1 項第2 款之三人以上共同犯詐欺
    取財罪嫌，及洗錢防制法第14條第1 項之幫助一般洗錢罪嫌
    等語。
二、按法院審理之結果，認為不能證明被告犯罪，而為無罪之諭
    知，即無刑事訴訟法第154 條第2 項所謂「應依證據認定」
    之犯罪事實之存在。因此，同法第308 條前段規定，無罪之
    判決書只須記載主文及理由。而其理由之論敘，僅須與卷存
    證據資料相符，且與經驗法則、論理法則無違即可，所使用
    之證據亦不以具有證據能力者為限，即使不具證據能力之傳
    聞證據，亦非不得資為彈劾證據使用。故無罪之判決書，就
    傳聞證據是否例外具有證據能力，本無須於理由內論敘說明
    （最高法院100 年度台上字第2980號判決意旨參照）。
三、次按，犯罪事實應依證據認定之，無證據不得認定犯罪事實
    ；不能證明被告犯罪者，應諭知無罪之判決，刑事訴訟法第
    154 條第2 項、第301 條第1 項分別定有明文。再認定不利
    於被告之事實，須依積極證據，苟積極證據不足為不利被告
    之認定時，即應為有利於被告之認定；認定犯罪事實所憑之
    證據，雖不以直接證據為限，間接證據亦包括在內，然而無
    論直接或間接證據，其為訴訟上之證明，須於通常一般之人
    均不致有所懷疑，而得確信其為真實之程度者，始得據為有
    罪之認定，倘其證明尚未達到此一程度，而有合理之懷疑存
    在時，即不得遽為不利被告之認定；如未能發現相當證據或
    證據不足以證明，自不能以推測或擬制之方法，以為裁判基
    礎；檢察官對於起訴之犯罪事實，應負提出證據及說服之實
    質舉證責任，倘其所提出之證據，不足為被告有罪之積極證
    明，或其指出證明之方法，無從說服法院以形成被告有罪之
    心證，基於無罪推定之原則，自應為被告無罪判決之諭知（
    最高法院30年上字第816 號、40年台上字第86號、76年台上
    字第4986號、92年台上字第128 號判例意旨參照）。
四、公訴意旨認被告涉犯上開罪嫌，係以被告供述、告訴人指訴
    、熱點資料案件詳細列表、本案帳戶交易明細、報案資料等
    為其主要論據。
五、訊據被告固坦承本案帳戶為其所申辦，其並曾將本案帳戶存
    摺封面照片透過LINE傳送予姓名年籍均不詳而LINE暱稱「林
    耀祖」後，再依指示自本案帳戶提領告訴人匯入之49萬元，
    取走其中的5,000元，作為報酬，其餘485,000元則交付予「
    蕭智榮」指示之人等事實，惟堅詞否認有何詐欺取財與洗錢
    之犯行，辯稱：我在臉書社團看到這份工作，就以LINE通訊
    軟體應徵，工作內容是提供帳戶及領錢，待遇是從中抽成，
    對方說公司是「板新會計事務所」，地址在台北，所領的錢
    是國外稅務的錢，也有向我說是合法的，不用擔心，我有上
    網查過，確實有這家事務所，不知道有這種找工作的詐騙等
    語。經查：　　　
　㈠被告曾於109 年6 月29日下午2 時10分許，將其申辦之本案
    帳戶存摺封面照片透過LINE傳送予「林耀祖」一節，業據被
    告供承在卷（見偵字卷第18頁、原審卷第41頁），並有帳戶
    個資檢視、LINE通訊軟體訊息截圖在卷可稽（見偵字卷第55
    頁、第113 頁），固堪認定。
　㈡告訴人於109 年6 月18日上午10時許，接獲詐欺集團成員之
    來電，向其佯稱：是友人「惠玲」，需借款應急等語，致告
    訴人陷於錯誤，於同年7 月1 日中午12時44分許，在臺中市
    大甲區第一商業銀行大甲分行匯款49萬元至本案帳戶內，嗣
    被告依「蕭智榮」之指示，於同日下午2 時3分許，至苗栗
    縣○○鎮○○路000 號「竹南照南郵局」臨櫃提領34萬元，及於
    同日下午2 時12分、16分、19分許，在該郵局自動櫃員機分
    別提領6 萬元、6 萬元、3 萬元後，抽取其中5千元作為報
    酬，再將剩餘485,000 元交付予依「蕭智榮」指示到場之姓
    名年籍均不詳之人士等情，除經被告供承在卷外（見偵字卷
    第15頁至第21頁、第107 頁至第110 頁、原審卷第42頁至第
    46頁），並經證人即告訴人於警詢中證述明確（見偵字卷第
    23頁至第33頁），且有第一銀行匯款申請書回條、活期存款
    存摺封面及明細影本、熱點資料案件詳細列表暨監視錄影畫
    面翻拍照片、本案帳戶交易明細、臺中市政府大甲分局大甲
    派出所受理各類案件紀錄表、受理刑事案件三聯單、受理詐
    騙帳戶通報警示簡便格式表、金融機構聯防機制通報單、內
    政部警政署反詐騙諮詢專線紀錄表、通話紀錄翻拍照片在卷
    可稽（見偵字卷第35頁至第39頁、第43頁至第53頁、第61頁
    至第65頁、第75頁至第77頁、第85頁至第89頁、第93頁），
    亦堪認定。
　㈢詐欺集團成員取得供詐欺使用帳戶之可能方式多端，或因帳
    戶持有人認有利可圖而自行提供，抑或於無意間洩漏，甚或
    遭詐騙、脅迫始提供予詐欺集團成員，皆不無可能，並非必
    然係出於與該詐欺集團成員間具犯意聯絡而為之，苟帳戶所
    有人提供帳戶予他人時，主觀上並無共同為詐欺犯罪之認識
    ，自難僅憑告訴人遭詐欺之款項係匯入該帳戶，且經帳戶所
    有人提領，即認該帳戶所有人確有共同詐欺取財之犯行。邇
    來確有不法份子藉機騙取存摺、提款卡及密碼等帳戶資料，
    且一般人對於社會事物之警覺性或風險評估，常因人而異，
    此觀諸詐欺集團之詐騙手法雖經政府大力宣導及媒體大幅報
    導，仍有眾多被害人受騙，且被害金額甚高，其中亦不乏高
    級知識分子等情，即可明瞭。是有關詐欺犯罪成立之有無，
    自不得逕以本案帳戶是否淪為犯罪集團使用以為斷，尚須綜
    合相關證據資料，本於推理作用、經驗法則，以為判斷之基
    礎。經查：
　⒈觀諸被告提出之LINE通訊軟體訊息截圖（見偵字卷第111 頁
    至第133 頁），可知他人曾於109 年6 月29日向被告表示：
    「板新會計事務所招募人才‧‧‧作業人員簡介如下：兼職、
    日領、見紅休。上班時間：9:00－16:00 。工作地點：所在
    地自行作業。薪資待遇：0000－0000。工作性質：主要幫助
    一些台商在國外設廠提供稅務可享盈虧戶低等稅務優惠，目
    前需要全台不同區域的銀行賬戶通過操作賬戶入職合作投資
    商從而達到稅務優惠效果，為投資商節約成本我們這個主要
    是一些企業在國外開廠之類的，因為總公司在臺灣所以有些
    金流需要轉回臺灣，為了能減少他們的稅收所以才找我們配
    合」、「作業人員就是資金分流到你們帳戶後，我們會跟你
    說金額，資金進賬後需要提領為現金，扣除薪水剩餘的我們
    會有外務人員去跟你收取」、「當然，這是合法的資金，如
    果遺失或遭竊，公司會有留下紀錄，走法律途徑追究」、「
    能配合的話：⒈存摺封面（需有帳戶、分行、戶名）身份證
    正反面、手機號碼、賴Id上傳給我。⒉與我們配合的公司有
    需要入金前一天會告知我們，我們會告知你。⒊你只要在公
    司入金當天的早上9 點，去atm 查詢餘額並列印餘額單（確
    認帳戶餘額，以免後續有金錢糾紛）。⒋資金進入後，馬上
    幫我們做提領並將現金交給我們公司的外務人員。⒌薪水當
    天現領，薪資入金的總金額1%」、「身分證上在麻煩妳加上
    ：僅配合工作匯款使用，這是為了保障你的權益」等語，被
    告遂依指示傳送本案帳戶存摺封面及身分證正反面照片，並
    告知行動電話號碼及LINE通訊軟體ID後，該人再向被告表示
    ：「麻煩你加下我們人事經理，後續工作他會給你安排：蕭
    智榮」等語；嗣「蕭智榮」向被告表示：「我先告知一下，
    最近很多人使用他人帳戶配合工作使用，這是違法的喔！」
    、「跟妳留一個緊急聯絡人姓名跟電話」、「資方匯款人：
    洪涵霈」、「郵局臨櫃辦理34萬」、「好，剩下機台領15萬
    ，好了跟我說」、「郵局總49萬，薪水：4900補貼100油錢
    共拿5000起來，剩下繳回公司外務485000」等語。足認被告
    所稱係因應徵會計事務所而提供本案帳戶存摺封面照片，且
    依「蕭智榮」指示提領告訴人匯入本案帳戶內之49萬元後交
    付其中485,000 元，為處理會計事務所辦理客戶節稅之工作
    內容，應屬實在。
  ⒉被告傳送本案帳戶存摺封面照片及提領告訴人匯入款項時僅2
    0歲，年紀尚輕，先前曾任職超商店員及殯葬禮儀接待，因
    需賺取生活費（見偵字卷第19頁、第107 頁、原審卷第42頁
    至第44頁），而上網求職尋，遂聽信「林耀祖」所述上開工
    作內容，對其話術信以為真，而傳送本案帳戶存摺封面照片
    ，其後並提領告訴人匯入本案帳戶內之款項。觀諸「林耀祖
    」所告知之「板新會計事務所」人才招募內容，有載明該事
    務所上班地址、統一編號（見偵字卷第111 頁），確易使人
    誤信會計事務所真有徵才。又依「林耀祖」解說之上開工作
    內容，被告誤信此工作係會計事務所為客戶合法資金分流之
    節稅手段，致未能察覺有何異常之處，甚至於「蕭智榮」告
    知：「銀行人員有問的話：就說一般中古車商貸款（車子貸
    款金錢）就可以了，避免不必要的問話」等語後（見偵字卷
    第129頁），仍未有所警覺。再者，被告於109 年7 月4 日
    發現本案帳戶有問題後，曾以LINE通訊軟體向「蕭智榮」詢
    問：「哈囉，我的帳戶變成問題帳戶了，請問怎麼會這樣？
    」、「怎麼突然消失了」、「有什麼問題嗎」、「哈囉，還
    會改簽名不理我嗎」等語，然「蕭智榮」均無回應（見偵卷
    第133 頁），益徵被告當時係確信提供本案帳戶存摺封面照
    片及代為提領本案帳戶內他人所匯入款項，係應徵之會計事
    務所工作內容所必須。被告誤信求職陷阱而陷於錯誤，致本
    案帳戶遭詐欺集團不法使用，自己亦遭詐欺集團利用代為提
    領帳戶內向告訴人詐得之款項，被告或有疏失不夠警覺之處
    ，然此僅足認定被告輕信他人，尚難逕認被告於提供本案帳
    戶及提領告訴人匯入之款項時，主觀上具有詐欺取財或掩飾
    犯罪所得即一般洗錢之直接故意或間接故意，自無從以該罪
    相繩。
六、綜上所述，公訴意旨所舉被告涉有三人以上共同詐欺取財及
    一般洗錢犯行之證據，經調查結果，客觀上未達通常一般人
    均不致有所懷疑，得確信其為真實之程度，尚有合理之懷疑
    存在，無從形成有罪之確信。原審以被告犯罪不能證明，而
    依刑事訴訟法第301 條第1 項規定，諭知被告無罪之判決，
    經核並無不合，應予維持。
七、檢察官上訴意旨略以：㈠行為人將自己帳戶使用權交付他人
    之時，主觀上已預見到此舉可能使自己帳戶使用權落入犯罪
    集團之手，進而成為犯罪集團遂行犯罪之工具，猶仍同意將
    之交付他人，則在法律評價上其主觀心態即與默認犯罪結果
    之發生無異，而屬「間接故意」。行為人可能因為各種理由
    ，例如輕信他人商借帳戶之託詞，或因落入詐欺集團抓準其
    貸款或求職殷切之心理所設下之陷阱，或為賺取金錢而出租
    帳戶，故而輕率地將自己帳戶使用權交給陌生第三人，就此
    而言，交付帳戶之行為人固具「被害人」之性質，然只要行
    為人在交付帳戶之時，主觀上已預見該帳戶甚有可能成為犯
    罪集團之行騙工具，猶仍漠不在乎且輕率地將之交付他人使
    用，自能彰顯其具有「縱成為行騙工具亦與本意無違」之心
    態，在此情形下，並不會因行為人係落入詐欺集圑所設陷阱
    之被害人，即阻卻其交付當時即有詐欺或幫助詐欺「間接故
    意」之成立。換言之，判斷行為人主觀上是否具有「間接故
    意」之重點，並非在於該行為人是否因「被騙」方交出自己
    帳戶使用權，而係在行為人交付當時之主觀心態，是否已預
    見自己帳戶使用權將可能落入詐欺集團之手進而供行騙之用
    ，而仍不違背其本意。行為人主觀上有無詐欺或幫助詐欺之
    未必故意，與其是否因「被騙」而交付帳戶使用權，二者並
    非互斥。是縱被告係應徵會計事務所而提供本案帳戶存摺封
    面，亦與被告主觀上有無詐欺或洗錢之不確定故意無涉。㈡
    被告於準備程序時供述：「（問：這份工作的工作内容、待
    遇為何？）答：我應徵的就是提供帳戶、領錢，待遇是從領
    的錢中抽成」、「（問：本案工作只要領錢，就可以抽成，
    你不會覺得很奇怪嗎）答：當下覺得奇怪，我有問他，他說
    是合法的，不用擔心」、「（問：你這份工作有任何簽約或
    面試？）答：均無」等語，再依卷内被告提供其LINE對話擷
    圖，其中「蕭智榮」向被告表示：「我先告知一下，最近很
    多人使用他人帳戶配合工作使用，這是違法的喔！」顯見對
    方已告知被告這是違法的，且被告是在心中仍有疑慮之情況
    下，仍交付帳戶與對方使用，甚且領款49萬元抽成5,000元
    ，其餘交給詐欺集團，其主觀上有詐欺、洗錢之不確定故意
    甚明，已構成刑法第339條之4第1項第2款之三人以上共同詐
    欺取財罪（若從寬認定幕後犯罪犯罪者僅1人，至少也構成
    同法第339條第1項詐欺取財罪），及違反洗錢防制法第2條
    第1款而犯同法第14條第1項之洗錢罪。原審認定被告係因年
    輕識淺，思慮未周，誤信詐騙集團成員所言而判決被告無罪
    ，其認事用法，容有違誤。爰依法提起上訴，請將原判決撤
    銷，更為適當合法之判決等語。
八、本院就上訴意旨之說明：　
　㈠上訴意旨認為行為人只要將帳戶交付他人，不論交付的原因
    為何，主觀上即已預見「此舉可能使自己帳戶使用權落入犯
    罪集圑之手，進而成為犯罪集團遂行犯罪之工具」，而具有
    犯罪故意，存有以擬制或猜測之方式，推斷行為人具有主觀
    犯意之風險。而上訴意旨表示：行為人可能因為各種理由，
    例如輕信他人商借帳戶之託詞，或因落入詐欺集團抓準其貸
    款或求職殷切之心理所設下之陷阱，或為賺取金錢而出租帳
    戶，故而輕率地將自己帳戶使用權交給陌生第三人，固具「
    被害人」之性質等語，似不否認本案被告可能係因落入詐欺
    集團抓準其求職殷切之心理所設下之陷阱，而為被害人的事
    實，但同時又主張行為人不因具有被害人性質，而阻卻其交
    付當時即有詐欺或幫助詐欺「間接故意」之成立。就被告究
    竟係被騙而交付帳戶而為被害人，抑或已預見其提供交付之
    帳戶，乃詐欺集團用以作為詐欺犯罪工具，而仍執意為之，
    而具有犯罪故意，上訴意旨認互不排斥，而可相互並存，顯
    屬難以理解，而不可採。
　㈡另依卷内被告提供其LINE對話擷圖，「蕭智榮」固向被告表
    示：「我先告知一下，最近很多人使用他人帳戶配合工作使
    用，這是違法的喔！」（見偵字卷第115頁），其意在向被
    告表達不得使用「他人」帳戶配合工作，因被告於本案係使
    用「自己」而非「他人」的帳戶，因而未警惕可能涉及不法
    ，上訴意旨以「蕭智榮」前揭LINE訊息，已告知被告這是違
    法的等語，尚有未合。又被告於準備程序時供述：「（問：
    這份工作的工作内容、待遇為何？）答：我應徵的就是提供
    帳戶、領錢，待遇是從領的錢中抽成」、「（問：本案工作
    只要領錢，就可以抽成，你不會覺得很奇怪嗎）答：當下覺
    得奇怪，我有問他，他說是合法的，不用擔心」、「（問：
    你這份工作有任何簽約或面試？）答：均無」等語，雖曾表
    達其對於所從事工作感到質疑，但因對方解釋一切合法而釋
    懷，尚不足為被告不利之認定。上訴意旨復亦未解釋或說明
    ，如何從被告前揭陳述內容而推斷被告主觀上具有詐欺、洗
    錢之不確定故意，而不足為被告不利之認定。
　㈢綜上所述，檢察官上訴意旨以前揭理由指摘原判決不當，為
    無理由，應予駁回。　　
據上論斷，應依刑事訴訟法第368條，判決如主文。
本案經檢察官韓茂山提起公訴，檢察官蕭慶賢提起上訴，檢察官
陳燕瑩到庭執行職務。
中　　華　　民　　國　　110 　年　　10　　月　　12　　日
　　　　　　刑事第一庭　審判長法　官　江  德  千
                              法  官　簡  源  希
                              法  官　高  增  泓
以上正本證明與原本無異。
被告不得上訴。
檢察官得依刑事妥速審判法第9條第1項規定上訴。
如不服本判決應於收受送達後二十日內向本院提出上訴書狀，其
未敘述上訴之理由者，並得於提起上訴後二十日內向本院補提理
由書（均須按他造當事人之人數附繕本）「切勿逕送上級法院」
。因疫情而遲誤不變期間，得向法院聲請回復原狀。

                              書記官　黃  美  珍
　　　　　　　　　　　　　　　
中　　華　　民　　國　　110 　年　　10　　月　　12　　日


刑事妥速審判法第9條 
除前條情形外，第二審法院維持第一審所為無罪判決，提起上訴
之理由，以下列事項為限：
一、判決所適用之法令牴觸憲法。
二、判決違背司法院解釋。
三、判決違背判例。
刑事訴訟法第三百七十七條至第三百七十九條、第三百九十三條
一款規定，於前項案件之審理，不適用之。